臺灣高等法院民事判決
111年度勞上易字第86號
上  訴  人  台灣電力股份有限公司

法定代理人  曾文生  
訴訟代理人  林富華律師
被 上訴 人  涂雄章  
            鄭五湖  
            古明發  
            洪順榮  
            劉榮祥  
            宋富康  
共      同
訴訟代理人  蔡菘萍律師
複 代理 人  林芫煜律師
上列當事人間請求給付退休金差額事件，上訴人對於中華民國11
1年3月18日臺灣臺北地方法院110年度勞訴字第113號第一審判決
提起上訴，本院於111年7月26日言詞辯論終結，判決如下：
    主      文
上訴駁回。
第二審訴訟費用由上訴人負擔。
    事實及理由
一、上訴人法定代理人原為楊偉甫，嗣於民國111年3月8日變更
    為曾文生，業據其具狀聲明承受訴訟，並提出行政院111年3
    月8日院授人培字第1113024466號函、經濟部111年3月8日經
    人字第11103656270號函為憑（見本院卷第109至112頁），
    核無不合，應予准許。
二、被上訴人涂雄章、鄭五湖、古明發、劉榮祥、宋富康、洪順
    榮（下分稱其名，合稱被上訴人）主張：伊等分別自附表一
    「受僱日」欄所示日期受僱於上訴人，涂雄章、鄭五湖、古
    明發、劉榮祥、宋富康（下合稱涂雄章等5人）為派用人員
    ，屬於勞動基準法（下稱勞基法）第84條所稱公務員兼具勞
    工身分者，洪順榮則為僱用人員，均已於附表一「退休日」
    欄所示日期退休。雖上訴人依附表一「退休金基數」欄所示
    基數計算後發給退休金，然未將伊等退休前3個月、6個月輪
    值夜班所得夜點費（下稱系爭夜點費）列入平均工資計算基
    礎，致短少給付如附表一「退休金差額」欄所示金額等情。
    爰依勞基法第84條之2、第55條、經濟部所屬事業人員退休
    撫卹及資遣辦法（下稱退撫辦法）第9條（即修正前同辦法
    第6條）、臺灣省工廠工人退休規則（下稱退休規則）第9條
    第1款、第10條第1項第1款規定，求為命上訴人應分別給付
    如附表一「退休金差額」欄所示金額，及自附表一「利息起
    算日」欄所示起算日起至清償日止，按年息5％計算利息之判
    決。
三、上訴人則以：
　　㈠伊為經濟部所屬國營事業機構，依國營事業管理法（下稱
      國管法）第14條、第33條、公營事業機構員工待遇授權訂
      定基本原則第6條、經濟部所屬事業機構用人費薪給管理
      要點（下稱系爭薪給要點）規定，國營事業人員之待遇及
      福利，應由行政院規定標準，依經濟部報請行政院核定發
      布之系爭薪給要點規定，經濟部所屬事業機構人員之待遇
      及福利包括薪給（採薪點制）、加給（視地區、職務危險
      性及稀少性訂定）、考核獎金（按當年度工作考成成績發
      給）、績效獎金（視經營績效情形及所屬人員奉獻程度發
      給），如為此標準以外之開支，非屬依公務員法令給與之
      待遇或福利。伊自61年起依行政院命令實施用人費率採單
      一薪給制度，被上訴人所從事工作之報酬於所支領之基本
      薪給充分反映，且按其薪點折算標準計算所領取之月基本
      薪給，均超出當年度勞動市場基本工資4、5倍以上。又國
      營事業員工之退休等事項，溯自64年間起，即由經濟部訂
      頒經行政院核訂後發布施行之退撫辦法，伊依修正前退撫
      辦法第1條、第2條、第3條、第4條第1項第2款、第5條第1
      項第1款、第2款、第6條規定，核定被上訴人之退休種類
      （屆齡或申請）及退休金額（含工作年資、實施勞基法前
      後基數、月平均工資計算等），與勞基法第84條之2規定
      內容無異，足徵退撫辦法對勞基法施行前所應依循之法規
      記載明確，且對勞基法施行後始明定之各項勞動條件最低
      標準均無抵觸。再者，經濟部為使所屬各機構在退撫作業
      作法一致，避免對退撫辦法之法條文義產生歧義，於80年
      7月研訂經濟部所屬事業人員退休撫卹及資遣辦法作業手
      冊（下稱系爭作業手冊）以為實務作業之準繩，其中第貳
      章第1條、第2條規定已就工資、平均工資為規定。又系爭
      夜點費於勞基法公布施行前即已存在，依行政院人事行政
      局81年10月28日局肆字第36543號函、經濟部96年5月17日
      經營字第0960205480號函及104年9月4日經授營字第10420
      367190號函，系爭夜點費自始未經行政院及經濟部核定為
      列入計算平均工資之給與項目，自無法計入平均工資計算
      退休金。且夜點費為勞基法施行細則第10條第9款排除於
      其他任何名義之經常性給與之外，中央目的主管機關因而
      不須將之列入計算平均工資之給與項目表，徵諸系爭作業
      手冊之附件貳之一「經濟部所屬事項機構列入計算平均工
      資之給與項目表」（下稱系爭給與項目表）並無此項目即
      明。又經濟部於109年8月28日以經營字第10900674780號
      函暨所附74年2月27日修正勞基法施行細則、73年7月30日
      發布之勞基法、經濟部94年4月7日經人字第09403599210
      號函、行政院94年5月30日院臺勞字第0940014860號函、
      行政院勞工委員會（下稱勞委會，改制後為勞動部）94年
      6月20日勞動2字第0940032710號函、勞委會101年11月12
      日勞動2字第1010084893號函、經濟部82年10月15日經（8
      2）國營090678號函暨所附系爭給與項目表與行政院82年1
      2月15日台82經44010號函、行政院經濟建設委員會82年12
      月8日總（82）字3409號函、經濟部82年12月20日經（82
      ）國營048907號函等資料，函覆臺灣桃園地方法院（下稱
      桃園地院）重申系爭夜點費非系爭給與項目表中表列項目
      ，不得計入平均工資計算；經濟部又於111年3月23日以經
      營字第11102606220號函本院臺中分院，再度重申「行政
      院82年12月15日台82經44010號函核定『經濟部所屬事項機
      構列入計算平均工資之給與項目表』（即系爭給與項目表
      ）在案（如附件二，其中未包括夜點費），本部所屬事業
      人員退休平均工資之計算亦應依據該項目表辦理」等內容
      ，以表示系爭夜點費非系爭給與項目表中表列項目，不得
      計入平均工資計算，足徵平均工資尚有系爭給與項目表規
      定，系爭夜點費非表列項目，即不得計入平均工資至明。
      從而，被上訴人主張系爭夜點費應計入平均工資計算退休
      金即屬無據。
    ㈡系爭夜點費起源於日據時代，係為體恤夜間出勤而給與購
      買餐食之福利，係單方恩惠性給與，不具工資性質，迨64
      年間為解決檢付收據報銷等手續之繁瑣，乃改以發放現款
      方式代之。系爭夜點費之報支條件，即值班員工必須於20
      時至24時出勤2小時以上，始能報支領取初夜點心費，於2
      4時至6時出勤2小時以上，始能報支領取深夜點心費，且
      值班連跨初夜及深夜者，僅能報支領取深夜點心費，金額
      並不因人員職等、年薪、技能、工作種類及複雜性、工作
      時間長短不同而有差別，實與勞務對價之工資評定原則不
      符，性質本屬於購買點心予夜間輪班員工代金，係恩惠性
      福利措施，而與經常給與之工資有別，尤以系爭夜點費非
      加發部分即初夜點心費75元、深夜點心費150元部分，不
      論是否為輪班人員出勤時均可支領者，其屬餐費性質更為
      明確。況74年2月27日所制訂之勞基法施行細則第10條第9
      款明文規定將「夜點費及誤餐費」排除於工資之範疇，該
      款規定直至94年6月14日始予修正刪除，修正理由並未明
      示夜點費、誤餐費屬於工資，且勞委會94年6月20日勞動2
      字第0940032710號函、94年9月12日勞動2字第0940051013
      號函，並未因前開法規刪除而認定夜點費當然為工資之一
      部分，故系爭夜點費純係伊額外給與恩惠，非屬工資。
　　㈢縱認系爭夜點費應列入工資計算退休金，亦僅限於夜點費
      加發部分即初夜點心費每次175元、深夜點心費每次250元
      為限，列入平均工資核算退休金，如附表二「應補發退休
      金（算法一）」欄所示；或應僅限勞基法施行後年資得核
      算退休金如附表二「應補發退休金（算法二）」欄所示；
      或應僅限於夜點費加發部分且限於勞基法施行後年資得核
      算退休金如附表二「應補發退休金（算法三）」欄所示等
      語，資為抗辯。
四、原審為被上訴人全部勝訴之判決，即判命上訴人應給付被上
    訴人各如附表一「退休金差額」欄所示金額及自「利息起算
    日」欄所示日期起至清償日止按年息5％計算之利息，並依職
    權為假執行宣告及依聲請附條件免為假執行。上訴人聲明不
    服，提起上訴，上訴聲明：㈠原判決廢棄。㈡被上訴人於第一
    審之訴駁回。被上訴人答辯聲明：上訴駁回。　　
五、兩造不爭執事項：（見本院卷第62至63頁）
  　㈠被上訴人分別自附表一「受僱日」欄所示日期起受僱於上
      訴人，涂雄章等5人為派用人員，屬於勞基法第84條所稱
      公務員兼具勞工身分者，洪順榮則為僱用人員，均已於附
      表一「退休日」欄所示日期退休，且上訴人已按附表一「
      退休金基數」發給退休金，但未將被上訴人所得系爭夜點
      費列入平均工資計算基礎，有被上訴人之退休金計算清冊
      、平均工資計算表、薪給清單可稽（見原審卷第125至205
      頁）。
　　㈡上訴人係採24小時全天連續作業，分為日班、小夜班、大
      夜班輪班作業，各班工作性質相同、服勤時間不同，被上
      訴人工作內容均需輪班。　
　　㈢上訴人給予輪班工作人員發給之夜點費，自92年1月起小夜
      班夜點費每次為250元（含一般初夜夜點費75元及加發初
      夜夜點費175元）、大夜班夜點費每次400元（含一般深夜
      夜點費150元及加發深夜夜點費250元），由實際輪班或代
      班人領取，每人每日金額相同，不因員工作業種類、年資
      、職級而異，有上訴人92年3月21日電人字第09202061631
      號函可稽（見原審卷第258至259頁）。
　　㈣上訴人如原審卷第115頁所列應補發退休金算法一、算法二
      、算法三所示金額，以及原審卷第289頁附表所列應補發
      退休金算法，以所列計算式計算後均屬正確。　　
六、兩造各自主張、答辯如前，茲就兩造爭點及本院得心證之理
    由，分述如下：
　　㈠系爭夜點費是否應計入被上訴人之平均工資計算？系爭夜
      點費之適用範圍及適用期間為何？　
　　⒈上訴人主張涂雄章等5人為派用人員，屬於勞基法第84條所
      稱公務員兼具勞工身分者，洪順榮為僱用人員，並提出被
      上訴人之退休金計算清冊、平均工資計算表、薪給清單為
      憑（見原審卷第125至205頁），自堪認為真實。
　　⒉按勞工係受雇主僱用從事工作獲致工資者；而工資謂勞工
      因工作而獲得之報酬，包括工資、薪金及按計時、計日、
      計月、計件以現金或實物等方式給與之獎金、津貼及其他
      任何名義之經常性給與均屬之。勞基法第2條第1、3款分
      別定有明文。是工資係勞工勞動之報酬對價且為經常性之
      給與。所謂經常性之給與，只要在一般情形下經常可以領
      得之給付即屬之，舉凡某種給與係屬工作上之報酬，在制
      度上有經常性者，均得列入平均工資以之計算退休金。故
      勞工因工作所得之報酬，倘符合「勞務對價性」及「給與
      經常性」二項要件時，依法即應認定為工資。判斷某項給
      付是否具「勞務對價性」及「給與經常性」，應依一般社
      會之通常觀念為之，其給付名稱為何，尚非所問。是以雇
      主依勞動契約、工作規則或團體協約之約定，對勞工提供
      之勞務反覆應為之給與，乃雇主在訂立勞動契約或制定工
      作規則或簽立團體協約前已經評量之勞動成本，無論其名
      義為何，如在制度上通常屬勞工提供勞務，並在時間上可
      經常性取得之對價（報酬），即具工資之性質而應納入平
      均工資之計算基礎（最高法院100年度台上字第801號判決
      意旨參照）。則系爭夜點費是否為工資之一部分，應以系
      爭夜點費是否為勞工給付勞務之對價且屬經常性給與，為
      判斷依據。經查：
　　⑴被上訴人任職上訴人公司期間之工作性質，採24小時全天
      連續作業，分為日班、小夜班、大夜班輪班作業，各班工
      作性質相同、服勤時間不同，被上訴人工作內容均需輪班
      。上訴人給予輪班工作人員發給之夜點費，自92年1月起
      小夜班夜點費每次為250元（含一般初夜夜點費75元及加
      發初夜夜點費175元）、大夜班夜點費每次400元（含一般
      深夜夜點費150元及加發深夜夜點費250元）（見兩造不爭
      執事項㈡、㈢）。系爭夜點費由實際輪班或代班人領取，是
      被上訴人只要輪值大、小夜班，即可獲得固定數額之系爭
      夜點費，且被上訴人於受僱期間均須輪班工作，其等輪值
      大、小夜班已成為常態性之工作制度，與一般公司行號為
      應付臨時性之業務需求偶爾而為之者有別，系爭夜點費之
      給與自屬被上訴人因從事常態性夜間輪值工作可取得之報
      酬，已具備「經常性給與」之要件。另上訴人給付系爭夜
      點費之固定數額雖不因被上訴人年資或職級之不同而有差
      異，然發給之總數額隨其等夜間出勤時數多寡而變化之情
      ，有被上訴人薪給清單資料可考（見原審卷第127至135頁
      、第139至147頁、第151至160頁、第163至170頁、第173
      至181頁、第185至194頁、第197至205頁），亦即被上訴
      人提供勞務之工作時間分布在前述大、小夜班時段愈多者
      ，所得領取系爭夜點費數額愈高，被上訴人每月所得領取
      之系爭夜點費數額，與其等從事夜間工作總時數息息相關
      ，即使每月夜間工作時數可能因排班時段而有不同，惟系
      爭夜點費數額仍係依其等輪值大、小夜班之次數多寡為計
      算基準，故上訴人發放之系爭夜點費，實質上係被上訴人
      因從事大、小夜班之夜間工作所領取之工作報酬，其數額
      計算與夜間勞務提供次數構成對價關係。又上訴人發放之
      系爭夜點費數額係依被上訴人夜間工作時間長短、是否跨
      夜而有差異，其中小夜班之夜點費為250元（92年1月1日
      以前為150元），大夜班夜點費為400元（92年1月1日以前
      為300元），顯非屬上訴人提供勞工購買值夜餐點之費用
      ，實係因輪值大、小夜班之工作時段不利於勞工之生活及
      健康，始就於夜間從事與白天相同工作內容之勞工給與較
      佳之工資待遇，此種因時間之特殊工作條件而對勞工所增
      加之現金給付，係為彌補勞工因於特殊工作時間提供勞務
      之特殊辛勞與負擔，應認係雇主直接對勞工提供之勞務附
      加為更進一步之報酬，本質上應屬勞工於該值班時段之勞
      務對價。縱上訴人未區分員工之薪資高低、工作內容及職
      級等項，統一發給相同金額之系爭夜點費，然不影響其係
      因環境、時間等特殊工作條件始提出之勞務對價，亦難僅
      以系爭夜點費之數額相同乙節，遽認系爭夜點費屬於恩惠
      性給與。準此，系爭夜點費應屬兩造間就特定之工作條件
      達成協議，並成為勞工於一般情形下經常可以領得之給付
      ，其性質上屬勞工因工作所獲之報酬，在制度上亦具有經
      常性，符合「勞務對價性」及「經常性給與」之要件，自
      應屬工資之一部分。是被上訴人主張系爭夜點費，應屬工
      資範疇等語，自屬有據。
　　⑵雖上訴人辯以依國管法第14條、第33條規定及系爭作業手
      冊第1條及第2條規定，經濟部關於「經常性給與」之項目
      已有特別指定，並未列入系爭夜點費，且其採單一薪給制
      度，所屬人員工資性質給與之認定，均係依行政院及經濟
      部相關規定辦理，系爭給與項目表並未將系爭夜點費列入
      給付項目，經濟部於96年5月17日經營字第09602605480號
      函、104年9月4日經授營字第10420367190號函已曾表示系
      爭夜點費為褔利措施，經濟部109年8月28日經營字第1090
      0674780號函桃園地院、111年3月23日經營字第111026062
      20號函本院臺中分院，再度重申「行政院82年12月15日台
      82經44010號函核定『經濟部所屬事項機構列入計算平均工
      資之給與項目表』（即系爭給與項目表）在案（如附件二
      ，其中未包括夜點費），本部所屬事業人員退休平均工資
      之計算亦應依據該項目表辦理」等內容，以表示系爭夜點
      費非系爭給與項目表中表列項目，不得計入平均工資計算
      云云，並提出系爭作業手冊、經濟部109年8月28日經營字
      第10900674780號函暨所附74年2月27日修正勞基法施行細
      則、73年7月30日發布之勞基法、經濟部94年4月7日經人
      字第09403599210號函、行政院94年5月30日院臺勞字第09
      40014860號函、勞委會94年6月20日勞動2字第0940032710
      號函、勞委會101年11月12日勞動2字第1010084893號函、
      經濟部82年10月15日經（82）國營090678號函暨所附系爭
      給與項目表與行政院82年12月15日台82經44010號函、行
      政院經濟建設委員會82年12月8日總（82）字3409號函、
      經濟部82年12月20日經（82）國營048907號函，以及111
      年3月23日經營字第11102606220號函為憑（見原審卷第20
      7至219頁、第221至250頁、本院卷第57至58頁）。然查：
　　①國管法第14條規定：「國營事業應撙節開支，其人員待遇
      及福利，應由行政院規定標準，不得為標準以外之開支」
      ，第33條規定：「國營事業人員之進用、考核、退休、撫
      卹、資遣及其他人事管理事項，除法律另有規定外，由國
      營事業主管機關擬訂辦法，報請行政院核定」，可知該上
      開規定僅在宣示國營事業應依行政院所定相關規定作為給
      付員工工作報酬、退休之準據，並未將夜點費明示排除於
      工資性質之外。且經濟部所屬事業人員關於退休金計算之
      平均工資認定，依國管法第33條授權經濟部訂定之退撫辦
      法第3條規定，經濟部所屬事業人員關於退休金計算之平
      均工資認定，亦係依勞基法有關規定辦理，並未另有特別
      規定。雖系爭作業手冊「貳、工資與平均工資」記載：「
      、平均（薪）工資……（一）計算平均工資之經常性給與
      ：目前各機構人員之（薪）工資，除單一薪給、延長工作
      時間工資（超時工作報酬、加班費均屬之，以下同）及經
      本部核定准併入平均工資計算之經常性給與者（如附件貳
      之一）外，其餘項目不予列入平均工資計算……」，且該手
      冊附件貳之一給與項目表未列入「夜點費」（見原審卷第
      207至219頁），惟系爭作業手冊並非國管法所授權，至多
      僅為職權命令性質，且係由經濟部單方於80年7月間所制
      訂，雖能拘束經濟部所屬事業機關或單位，但對身為受僱
      人員之被上訴人而言，並無任何法律上之強制適用效力，
      更不得抵觸勞基法。故國營事業單位得依其事業性質及勞
      動態樣與所屬人員另行訂定勞動條件，然所約定之勞動條
      件仍不得低於勞基法所定之最低標準，相關單一薪給制、
      工資給與事項，若與勞基法有所牴觸，仍應以勞基法之規
      定為據，所謂單一薪給制僅在於確保勞工可獲得工資之計
      算基準，並不能排除勞工依其他依法令可獲得之工資；況
      系爭夜點費具有勞務對價性及經常性給與之性質，核屬勞
      基法第2條第3款所謂之工資，業已說明如前，自不得以國
      營事業採用人費率單一薪給制攸關人事營運成本薪給內涵
      及系爭作業手冊與給與項目表，遽認被上訴人同意捨棄將
      系爭夜點費列入平均工資之範疇。
　　②上訴人復辯以經濟部96年5月17日經營字第09602605480號
      函、104年9月4日經授營字第10420367190號函早已表示系
      爭夜點費為褔利措施，經濟部109年8月28日經營字第1090
      0674780號函、111年3月23日經營字第11102606220號函亦
      重申未將夜點費列入工資計算云云，並提出經濟部109年8
      月28日經營字第10900674780號函暨所附上開函文資料，
      以及111年3月23日經營字第11102606220號函為證（見原
      審卷第221至250頁、本院卷第57至58頁），惟按民事法院
      法官依法獨立審判，本不受行政機關或行政訴訟判決認定
      事實之影響，自仍得依調查證據、本於辯論之結果，以其
      自由心證而為認定（最高法院100年度台上字第1191號判
      決意旨參照），則行政機關依其職掌就有關法規為釋示之
      行政命令，僅有參考性質，並無拘束法院之效力，本院已
      認定系爭夜點費具「勞務對價性」及「經常性給與」，屬
      勞基法第2條第3款之工資乙節，已如前述，上訴人所提之
      前開函釋，自難為有利上訴人之認定。是上訴人此部分抗
      辯，並不可取。
　　⑶上訴人又辯稱其自日據時代，為體恤夜間工作者而發放食
      品，嗣報銷等手續繁瑣，於64年6月起改以發放現款，仍
      屬恩惠性給與性質，且不論值班者之職級、薪給數額、工
      作內容等差異，一律支給相同數額之夜點費，被上訴人亦
      不得以其未給付系爭夜點費而拒絕提供夜班輪值工作，自
      不具勞務之對價，被上訴人不可能不知此情云云。雖上訴
      人以公文表示系爭夜點費從發放食品方式改以發放現款方
      式，名稱為「點心費」、「餐費」、「餐點費」，且曾多
      次調整系爭夜點費金額，有上訴人所提出之其64年電人一
      字第0000-0000號函、夜點費歷次調整情形、89年1月13日
      電人字第0000-0000號函、92年3月21日電人字第09202061
      631號函可考（見原審卷第251至259頁）。然依勞基法第2
      條第3款就工資所為定義，只須符合勞工因工作而獲得之
      報酬，以現金或實物等方式之經常性給與均屬之，可見實
      物給與亦在工資涵攝範圍內，縱系爭夜點費之沿革係由實
      物給與之方式改為現金而來，然因兩造在成立勞動契約時
      ，均已知悉工作型態為三班制之輪班，並均認知輪值小、
      大夜班者即可領取系爭夜點費，上訴人亦認知在被上訴人
      提供小、大夜班之勞務時，即有給付義務，被上訴人亦認
      知其等若輪值小、大夜班，即可領取此項給付，已具備在
      固定輪班工作型態下「勞務對價性」及「經常性給與」之
      性質，並不因上訴人原發給實物，後改為發給現金，或稱
      之為「餐費」、「點心費」或「餐點費」即變異其性質，
      更無法僅以夜點費給付之金額相同，即認系爭夜點費屬恩
      惠性給與。另工資之給付雖會因工作性質、年資、職級或
      員工學經歷及本身具有之專業技職能等因素而有差別，但
      是否屬於工資範疇，並非僅憑此情節為認定標準，諸如「
      伙食津貼」及「交通津貼」等數額亦屬固定，但在符合「
      勞務對價性」及「給與經常性」之要件下，亦會被認定屬
      於工資性質，自難僅以系爭夜點費之數額均相同乙節，遽
      認系爭夜點費屬於恩惠性給與。雖上訴人曾多次對夜點費
      之給付標準進行調整等情（見原審卷第253頁），但此係
      因雙方歷年運作情況下所形成之合意內容，亦無法執此否
      認系爭夜點費不符合「勞務對價性」及「給與經常性」之
      要件。是上訴人以夜點費之發放沿革及金額固定等節，辯
      以系爭夜點費係出於體恤、慰勞員工而發放，為單方面恩
      惠性給與之餐費，非屬兩造合意之工資云云，並不可取。
　　⑷上訴人再辯稱修正前勞基法施行細則第10條第9款將夜點費
      明文排除於工資之外，及94年間刪除上開條文改由具體個
      案認定，系爭夜點費本即屬於餐費之性質而為福利措施，
      無論修正前後，均非屬工資之範疇云云，並提出行政院94
      年5月30日院臺勞字第0940014860號函、勞委會94年6月20
      日勞動2字第094002710號函、101年11月12日勞動2字第10
      10084893號函、經濟部82年10月15日經（82）國營090678
      號函暨所附系爭給與項目表與行政院82年12月15日台82經
      44010號函為證（見原審卷第233至250頁）。經查：
　　①94年6月14日修正前之勞基法施行細則第10條第9款雖將「
      差旅費、差旅津貼、交際費、夜點費及誤餐費等」排除於
      「經常性給與」之外，惟該款規定之差旅費、差旅津貼、
      交際費及誤餐費，因係就不確定之事項所支出，固可認定
      並非「經常性給與」，然此與系爭夜點費係屬固定輪班工
      作型態下經常性給與之勞務對價，並不相同，自不得以上
      訴人早年發給名目為「夜點費」，與勞基法施行細則第10
      條第9款原規定之「夜點費」係使用同一名稱，逕將系爭
      夜點費排除於勞基法第2條第3款所定經常性給與之外，且
      系爭夜點費具有「勞務對價性」及「經常性給與」之性質
      ，已如前述，自不應以上訴人給付名目而認定系爭夜點費
      非屬工資，是上訴人前開辯解，並無可取。
　　②至上訴人所援引之行政院94年5月30日院臺勞字第09400148
      60號函、勞委會94年6月20日勞動2字第094002710號函、1
      01年11月12日勞動2字第1010084893號函、經濟部82年10
      月15日經（82）國營090678號函暨所附系爭給與項目表與
      行政院82年12月15日台82經44010號函（見原審卷第233至
      250頁；上開函文即係經濟部109年8月28日經營字第10900
      674780號函所檢附之部分附件函文），因行政機關依其職
      掌就有關法規為釋示之行政命令，僅有參考性質，並無拘
      束法院之效力，業如前述，則上訴人所提之前開函釋，亦
      難為有利上訴人之認定。
　　⑸上訴人另辯稱其於77年間，考量輪班人員長期於初、深夜
      輪班之辛勞，另將輪班人員之初、深夜點心費逐漸提高，
      直至92年1月起將初夜點心費加發至250元（即原先初夜點
      心費75元，另加上加發之初夜點心費175元）、深夜點心
      費加發至400元（即原先深夜點心費150元，另加上加發之
      深夜點心費250元），非輪班人員於夜間出勤因未受有夜
      點費之加發，現今仍僅領有當初支給出勤人員購買餐食之
      初夜點心費75元、深夜點心費150元，若認定系爭夜點費
      應計入平均工資之一部，亦應僅輪班人員加發夜點費部分
      （即加發之初夜點心費175元、加發之深夜點心費250元）
      計入平均工資，屬於餐費性質之初夜點心費75元與深夜點
      心費150元部分不應計入，並主張附表二算法一、三之計
      算式云云。惟系爭夜點費（含上訴人所謂初夜點心費75元
      與深夜點心費150元）已具備「勞動對價」與「經常性給
      與」兩要件，屬工資性質，已如前述，則上訴人所謂初夜
      點心費75元與深夜點心費150元，自應計入平均工資之範
      圍以計算被上訴人之退休金。是上訴人辯稱被上訴人請求
      補發退休金之金額，應排除初夜點心費75元與深夜點心費
      150元部分云云，自不可取。
　　⑹上訴人又辯以依勞基法第84條之2規定，被上訴人在勞基法
      施行前任職年資有關退休金平均工資之計算，不包括夜點
      費，勞基法施行前之年資不應將夜點費列入計算，並主張
      附表二算法二、三之計算式云云。惟按勞工工作年資自受
      僱之日起算，適用本法前之工作年資，其資遣費及退休金
      給與標準，依其當時應適用之法令規定計算；當時無法令
      可資適用者，依各該事業單位自訂之規定或勞雇雙方之協
      商計算之。適用本法後之工作年資，其資遣費及退休金給
      與標準，依第17條及第55條規定計算，勞基法第84條之2
      定有明文。則關於被上訴人勞工退休金之給與標準，在勞
      基法施行前，應依當時有效法令即退休規則第9條第1款規
      定計算，退撫辦法第6條前段，亦同此規定；勞基法施行
      後，應依同法第55條第1項第1款規定為給付標準。又退休
      規則第10條第2項規定：「前項所稱工資，依工廠法施行
      細則第4條之規定。」，工廠法施行細則第4條規定：「本
      法所稱工資係指工人因工作而獲得之報酬。不論以工資、
      薪金、津貼、獎金或其他任何名義按計時、計日、計月、
      計件給與者均屬之。」，對照前揭勞基法第2條第3款規定
      ，足見退休規則及勞基法所稱之工資，內涵相同，而系爭
      夜點費既具勞務對價性，且為經常性給付，應屬工資性質
      ，已如前述，自應將系爭夜點費納入平均工資計算退休金
      。是上訴人此部分辯解，亦不可取。
　　⒊從而，系爭夜點費具有「勞務對價性」及「經常性給與」
      性質，自屬勞基法所謂之工資，應納入平均工資計算被上
      訴人之退休金。
　  ㈡被上訴人得否請求附表一「退休金差額」欄所示金額及如
      附表一「利息起算日」欄所示法定遲延利息？
　　⒈洪順榮為僱用人員，屬勞基法之勞工，於附表一「退休日
      」欄所示日期退休（見兩造不爭執事項㈠），依勞基法第8
      4條之2規定：「勞工工作年資自受僱之日起算，適用本法
      前之工作年資，其資遣費及退休金給與標準，依其當時應
      適用之法令規定計算；當時無法令可資適用者，依各該事
      業單位自訂之規定或勞雇雙方之協商計算之。適用本法後
      之工作年資，其資遣費及退休金給與標準，依第17條及第
      55條規定計算。」，則洪順榮之勞基法施行前工作年資，
      自應適用108年8月30日修正後退撫辦法第9條第2款第1目
      準用第1款規定，惟修正後退撫辦法第9條規定或修正前退
      撫辦法第6條規定均規定僱用人員於勞基法施行前之工作
      年資，應依退休規則第9條第1款、第10條第1項第1款計算
      退休金；又洪順榮於勞基法公布施行後之工作年資，應依
      勞基法之規定計算退休金。
　　⒉另依勞基法第84條前段規定：「公務員兼具勞工身分者，
      其有關任（派）免、薪資、獎懲、退休、撫卹及保險（含
      職業災害）等事項，應適用公務員法令之規定。但其他所
      定勞動條件優於本法規定者，從其規定。」，又依國管法
      第33條規定：「國營事業人員之進用、考核、退休、撫卹
      、資遣及其他人事管理事項，除法律另有規定外，由國營
      事業主管機關擬訂辦法，報請行政院核定」，以及退撫辦
      法第1條明定：「本辦法依國營事業管理法第33條規定訂
      定之」，則退撫辦法應屬勞基法第84條所指公務員法令。
      查，涂雄章等5人為派用人員，屬公務員兼具勞工身分者
      ，揆諸前揭說明，涂雄章等5人之退休事項依勞基法第84
      條前段規定，應適用公務員法令即退撫辦法辦理。
　　⒊按勞工退休金之給與標準如下：一、按其工作年資，每滿1
      年給與2個基數。但超過15年之工作年資，每滿1年給與1
      個基數，最高總數以45個基數為限。未滿半年者以半年計
      ；滿半年者以1年計……。前項第一款退休金基數之標準，
      係指核准退休時一個月平均工資。第一項所定退休金，雇
      主應於勞工退休之日起30日內給付……，勞基法第55條定有
      明文；勞基法第2條第4款規定：「平均工資：謂計算事由
      發生之當日前6個內所得『工資』總額除以該期間之總日數
      所得之金額。」。又按退撫辦法第3條規定：「本辦法所
      稱基數，係指計算事由發生時1個月平均工資。平均工資
      依勞動基準法有關規定辦理。」；修正後退撫辦法第9條
      第1款、第2款第1目（即修正前退撫辦法第6條）規定：退
      休金按其在勞基法施行前後之工作年資，分別依退休規則
      及勞基法之規定計算。其在15年以內之工作年資，每滿1
      年給與2個基數；超過15年之工作年資，在勞基法施行前
      者，每滿1年給與半個基數，最高給與35個基數，超過之
      工作年資不予計算，在勞基法施行後者，每滿1年給與1個
      基數。其剩餘年資未滿半年者，以半年計，滿半年者，以
      1年計。但其在勞基法施行前後之工作年資，合計退休金
      最高給與45個基數為限。再按退休規則第9條第1款規定：
      「工人退休金之給與規定如左：、依第5條規定自願退休
      之工人及依第六條規定命令退休之工人，工作年資滿15年
      者，應由工廠給與30個基數之退休金，工作年資超過15年
      者，每逾1年增給半個基數之退休金，其賸餘年資滿半年
      者以1年計算，未滿半年者不計。合計最高以35個基數為
      限。」；第10條第1項第1款規定：「退休金基數之計算方
      式如左：一、按月支薪者，以核准退休前3個月平均工資
      所得為準。」。
　　⒋經查，系爭夜點費屬勞基法第2條第3款所定工資，上訴人
      計算被上訴人之退休金時，自應將此等項目之給付列為平
      均工資計算基礎。被上訴人任職於上訴人期間均跨越勞基
      法施行前後，分別依前揭規定計算如附表一「退休金基數
      」欄所示，及依退撫辦法第9條第1項規定、退休規則第10
      條第1項第1款、勞基法第2條第4款規定，將勞基法施行前
      3個月平均夜點費與勞基法施行後6個月平均夜點費分別計
      入平均工資計算後，被上訴人各得請求上訴人補發如附表
      一「退休金差額」欄所示金額。準此，被上訴人依勞基法
      第84條之2、第55條、退撫辦法第9條、退休規則第9條第1
      款、第10條第1項第1款規定，請求上訴人補發各如附表一
      「退休金差額」欄所示金額，及各如附表一「利息起算日
      」欄所示起算日之法定遲延利息，為有理由。
七、綜上所述，被上訴人依勞基法第84條之2、第55條、退撫辦
    法第9條、退休規則第9條第1款、第10條第1項第1款規定，
    請求上訴人應給付其等各如附表一「退休金差額」欄所示金
    額，及自如附表一「利息起算日」欄所示之起算日起至清償
    日止，按年息5％計算之利息部分，為有理由，應予准許。從
    而，原審為上訴人敗訴判決，並依職權宣告假執行及附條件
    免為假執行，於法並無不合，上訴論旨指摘原判決不當，求
    予廢棄改判，為無理由，應予駁回。
八、本件事證已臻明確，兩造其餘之攻擊或防禦方法及所用之證
    據，經本院斟酌後，認為均不足以影響本判決之結果，爰不
    逐一論列，附此敘明。
九、據上論結，本件上訴為無理由，判決如主文。　　
中　　華　　民　　國　　111 　年　　8 　　月　　16　　日
                  勞動法庭
                      審判長法  官  黃雯惠
                            法  官  朱慧真
                            法  官  趙伯雄
正本係照原本作成。
不得上訴。
中　　華　　民　　國　　111 　年　　8 　　月　　16　　日
　　　　　　　　　　　　　  書記官  陳韋杉
附表一：（元以下四捨五入）
編號 員工 姓名 受僱日 退休日 退休金基數  平均夜點費  退休金差額 利息起算日  1 涂雄章 68年10月12日 107年6月1日 勞基法實施前 9.6667 退休前3個月 4,950元 21萬8,628元 107年7月2日     勞基法實施後 35.3333 退休前6個月 4,833元   2 鄭五湖 62年3月1日 106年12月31日 勞基法實施前 22.8333 退休前3個月 5,033元 22萬4,468元 107年1月31日     勞基法實施後 22.1667 退休前6個月 4,942元   3 古明發 63年12月17日 107年7月1日 勞基法實施前 19.3333 退休前3個月 4,933元 21萬5,156元 107年8月1日     勞基法實絶後 25.6667 退休前6個月 4,667元   4 洪順榮 62年7月6日 108年7月31日 勞基法實施前 22.1667 退休前3個月 4,867元 21萬8,239元 108年8月31日     勞基法實絶後 22.8333 退休前6個月 4,833元   5 劉榮祥 62年12月17日 106年10月31日 勞基法實施前 21.3333 退休前3個月 4,933元 21萬7,858元 106年12月1日     勞基法實施後 23.6667 退休前6個月 4,758元   6 宋富康 65年1月1日 108年7月31日 勞基法實施前 17.1667 退休前3個月 5,083元 22萬7,126元 108年8月31日     勞基法實施後 27.8333 退休前6個月 5,025元   
附表二：（元以下四捨五入）
編號 員工 姓名 服務年資 起算日 退休日期 退休金基數  平均夜點費 (含加發)  平均加發夜點費  應補發退休金(算法一) 應補發退休金(算法二) 應補發退休金(算法三) 1 涂雄章 68年10月12日 107年6月1日 勞基法實施前 9.6667 退休前3個月 4,950元 退休前3個月 3,225元 14萬2,770元 17萬0,778元 11萬1,595元     勞基法實施後 35.3333 退休前6個月 4,833元 退休前6個月 3,158元    2 鄭五湖 62年3月1日 106年12月31日 勞基法實施前 22.8333 退休前3個月 5,033元 退休前3個月 3,283元 14萬6,550元 10萬9,541元 7萬1,580元     勞基法實施後 22.1667 退休前6個月 4,942元 退休前6個月 3,229元    3 古明發 63年12月17日 107年7月1日 勞基法實施前 19.3333 退休前3個月 4,933元 退休前3個月 3,133元 13萬6,723元 11萬9,778元 7萬6,145元     勞基法實絶後 25.6667 退休前6個月 4,667元 退休前6個月 2,967元    4 洪順榮 62年7月6日 108年7月31日 勞基法實施前 22.1667 退休前3個月 4,867元 退休前3個月 3,167元 14萬2,310元 11萬0,361元 7萬2,116元     勞基法實絶後 22.8333 退休前6個月 4,833元 退休前6個月 3,158元    5 劉榮祥 62年12月17日 106年10月31日 勞基法實施前 21.3333 退休前3個月 4,933元 退休前3個月 3,133元 13萬8,338元 11萬2,615元 7萬1,494元     勞基法實施後 23.6667 退休前6個月 4,758元 退休前6個月 3,021元    6 宋富康 65年1月1日 108年7月31日 勞基法實施前 17.1667 退休前3個月 5,083元 退休前3個月 3,308元 14萬8,296元 13萬9,863元 9萬1,502元     勞基法實施後 27.8333 退休前6個月 5,025元 退休前6個月 3,288元